臺灣高等法院臺南分院刑事裁定
110年度毒抗字第983號
抗  告  人  劉政泰





上列抗告人因聲請觀察勒戒案件，不服臺灣嘉義地方法院中華民
國110年11月24日裁定（110年度毒聲字第495號）提起抗告，本
院裁定如下：
    主  文
抗告駁回。
    理  由
一、本件抗告意旨略以：⑴本案是因110年3月24日上午，嘉義縣○
    ○派出所5名警員持變造之搜索票（變更門牌號碼）至抗告人
    與女友陳珈瑜租屋處「違法搜索」，抗告人是在完全沒有選
    擇之情況下，就被警察偵辦調查，針對警察程序違法之相關
    證據，可查閱台南高分檢110年度上聲議字第1674號處分書
    。台灣是法治國家，故警察不能僅憑臆測懷疑人民犯罪，便
    不經正當法律程序隨便搜索、抓人，檢察官或法官更不能貿
    然使用違法取得之證據，在未給予當事人陳述機會即判刑或
    處分，否則等同幫違法程序背書。⑵抗告人於110年3月24日
    曾經隨案被移送至嘉義地檢署，但臨時偵查庭之檢察官僅簡
    單訊問後就讓抗告人無保飭回，對於案件實際情況及遭警察
    辦案之程序或證據，都未詳加調查，可想而知也未提到本案
    是否可能聲請觀察勒戒。故抗告人被檢察官聲請觀察勒戒一
    事，是完全不知情，更別說於事前有表示意見之機會。又假
    設凡法院之裁定，即無須以言詞訊問或審理，而流於書面審
    理之作法，等同於侵害被告之聽審權，即有違憲之虞。⑶綜
    上，本案聲請裁定程序均以書面審查，甚至有漏未審查情況
    ，抗告人直到收受原審裁定之前，均不知有此聲請之程序，
    明顯有害被告受憲法所保障之聽審權，其程序自有不符正當
    法律程序之要求云云。
二、原審裁定意旨略以：
(一)按犯毒品危害防制條例第10條之罪者，檢察官應聲請法院裁
    定，或少年法院（地方法院少年法庭）應先裁定，令被告或
    少年入勒戒處所觀察、勒戒，其期間不得逾2月（第1項）。
    觀察、勒戒後，檢察官或少年法院（地方法院少年法庭）依
    據勒戒處所之陳報，認受觀察、勒戒人無繼續施用毒品傾向
    者，應即釋放，並為不起訴處分或不付審理之裁定；認受觀
    察、勒戒人有繼續施用毒品傾向者，檢察官應聲請法院裁定
    或由少年法院（地方法院少年法庭）裁定令入戒治處所強制
    戒治，其期間為6個月以上，至無繼續強制戒治之必要為止
    。但最長不得逾1年（第2項）。依前項規定為觀察、勒戒或
    強制戒治執行完畢釋放後，3年後再犯第10條之罪者，適用
    本條前2項之規定（第3項），毒品危害防制條例第20條定有
    明文。而所謂「3年後再犯」，只要本次再犯（不論修正施
    行前、後）距最近1次觀察、勒戒或強制戒治執行完畢釋放
    ，已逾3年者，即該當之，不因其間有無犯第10條之罪經起
    訴、判刑或執行而受影響（最高法院109年度台上字第3826
    號判決意旨參照）。又現行毒品危害防制條例對於「初犯」
    及「3 年後再犯」施用毒品案件之處理，採行「觀察、勒戒
    」與「附命緩起訴處分」（毒品危害防制條例第24條）併行
    之雙軌模式。檢察官是否適用毒品危害防制條例第24條規定
    對被告為附命完成戒癮治療之緩起訴處分，屬法律賦予檢察
    官之職權，並非施用毒品者所享有之當然權利，檢察官得本
    於上開規定及立法目的，依職權妥為斟酌、裁量，而予決定
    。除檢察官之判斷有違背法令、事實認定有誤，或其裁量有
    重大明顯瑕疵外，自應尊重檢察官職權之行使，不得任意指
    為違法。
(二)經查：被告有於上揭時、地，以將甲基安非他命置入玻璃球
    內燒烤吸食其煙霧之方式，施用甲基安非他命1次等情，業
    據被告於警詢時及偵查中均坦承不諱，且其尿液送驗，鑑驗
    結果確呈安非他命、甲基安非他命等陽性反應，此有立人醫
    事檢驗所濫用藥物尿液檢驗報告、勘查採證同意書、代號與
    真實姓名對照表各1紙在卷可參，足見被告自白與事實相符
    而堪採信。是被告施用第二級毒品之行為，事證明確，堪以
    認定。又被告前因施用毒品案件，經本院裁定令入勒戒處所
    施以觀察、勒戒後，認無繼續施用毒品之傾向，於99年1月6
    日執行完畢釋放出所，此有臺灣高等法院被告前案紀錄表1 
    份附卷可憑。又經檢察官考量本案具體情節，認被告因可預
    期未來須入監服刑，而不宜為附命完成戒癮治療之緩起訴處
    分，有臺灣嘉義地方檢察署實施毒品戒癮治療司法選案標準
    檢核表1份（見毒偵卷第54頁）在卷可參，揆諸前揭說明，
    被告本案之犯罪時間距離前案觀察勒戒執行完畢已逾3年，
    期間被告縱有因再犯施用毒品罪而經追訴之情形，依前揭說
    明，仍不受影響，應令觀察、勒戒。是聲請人本件觀察、勒
    戒之聲請，經核於法並無不合，應予准許。
三、經查：
(一)抗告人所指本案因110年3月24日上午，嘉義縣○○派出所5名
    警員持變造之搜索票（變更門牌號碼）至抗告人與女友陳珈
    瑜租屋處「違法搜索」，抗告人是在完全沒有選擇之情況下
    ，就被警察偵辦調查一節，查抗告人與女友陳珈瑜針對上情
    曾對沈琮閔等5名警員，提告妨害自由案，經嘉義地檢署檢
    察官於110年8月26日為不起訴處分，嗣聲請再議，經臺灣高
    等檢察署臺南檢察分署於110年10月19日為駁回再議之處分
    ，有抗告人提出之抗告狀附件4之該分署110年度上聲議字第
    1674號處分書在卷可憑(本院卷第19-23頁)。觀之該分署
　　上開處分書之理由：聲請人甲○○於受搜索當時確實住在「嘉
    義市○區○○路0段000巷00弄00號00樓之0」，而被告等對聲請
    人甲○○之搜索，係於同日9時50分經聲請人甲○○同意，並經
    其簽名，其地址雖與臺灣嘉義地方法院所核發110年度聲搜
    字第000號搜索票所載「嘉義市○區○○路0段000巷00弄00號00
    樓」不符，惟該地址係依刑事訴訟法第131條之1經受搜索人
    同意而執行搜索，有搜索扣押筆錄在卷可查(110年度警聲搜
    字第227號卷第50頁)。準此，原處分認上揭被告等上開執行
    搜索之行為，係依據檢察官依刑事訴訟法第128條、第128條
    之1規定聲請嘉義地院所核發之搜索票內容執行搜索職務所
    為，嗣則依刑事訴訟法第131條之1執行搜索，均為依法令之
    行為，亦難認被告等就此有何故意違法搜索或侵入住居之犯
    行。認渠等之犯罪嫌疑不足而為不起訴處分，經核尚無不合
    ，聲請人等仍執前詞聲請再議，應認無理由。是堪認抗告人
    所指警員違法搜索一節，尚有誤會，不值採信。
(二)本件檢察官曾於110年3月24日下午訊問抗告人「(警詢實在
    ？)是。(今日上午在你租處為警查獲之毒品都是你的？)是
    ，是我自己要施用的。(今日有採尿送驗？)有。(最後1次何
    時施用毒品？)今天早上7、8點在我住處以玻璃球燒烤方式
    施用。(如果驗尿結果有毒品反應，是否認罪？)我認罪。(
    簽名)」（見110年度毒偵字第433號卷第20頁），則抗告人
    應已知悉檢察官已在偵辦其施用毒品案。至於檢察官偵查結
    果，對抗告人是採附命完成戒癮治療之緩起訴處分？抑起訴
    或聲請觀察勒戒？乃檢察官之職權(詳下述)。另法院受理檢
    察官之聲請觀察勒戒案件，依法書面審理即可。是抗告人所
    指本件檢察官侵害其受憲法保障之聽審權，未讓其有當面陳
    述意見之機會云云，顯與事實不符，亦不足採。
(三)按毒品危害防制條例第24條第1 項固明定：「本法第20條第
    1 項及第23條第2 項之程式，於檢察官先依刑事訴訟法第25
    3 條之1 第1 項、第253條之2 之規定，為附命完成戒癮治
    療之緩起訴處分時，或於少年法院（地方法院少年法庭）認
    以依少年事件處理法程式處理為適當時，不適用之」。又行
    政院依毒品危害防制條例第24條第3 項授權而訂定「毒品戒
    癮治療實施辦法及完成治療認定標準」（下稱戒癮治療認定
    標準）第2 條規定，戒癮治療之實施對象，為施用第一級毒
    品海洛因、嗎啡、鴉片及前開相類製品與第二級毒品者（第
    2 條第1 項）；被告有下列情事之一時，不適合為附命完成
    戒癮治療之緩起訴處分。但無礙其完成戒癮治療之期程者，
    不在此限：一、緩起訴處分前，因故意犯他罪，經檢察官提
    起公訴或判決有罪確定。二、緩起訴處分前，另案撤銷假釋
    ，等待入監服刑。三、緩起訴處分前，另案羈押或執行有期
    徒刑（第2 條第2 項）。亦即檢察官依上述規定對施用毒品
    之被告得為附命戒癮治療之緩起訴處分，排除觀察勒戒及起
    訴（含聲請簡易判決處刑）規定之適用。換言之，檢察官對
    於「初犯」及「3 年後再犯」之毒癮治療方式，得依職權斟
    酌個案具體情節，裁量採行「緩起訴之戒癮治療」或「聲請
    法院裁准觀察、勒戒」。【毒品危害防制條例第24條第1 項
    之立法採行「觀察勒戒」與「緩起訴之戒癮治療」併行之雙
    軌模式，應認有賦與檢察官依裁量行使之職權，而檢察官是
    否給予施用毒品者為附命完成戒癮治療之緩起訴處分，自得
    本於毒品危害防制條例第24條之規定及立法目的，依上述行
    政院所頒之戒癮治療認定標準，選擇實施對象、內容、方式
    與執行之醫療機構，妥為斟酌、裁量，始予決定】，而其裁
    量之結果如認適於為緩起訴處分者，需於緩起訴處分中說明
    其判斷之依據，【如認為應向法院聲請觀察、勒戒，因係適
    用原則而非例外，自無需贅語交代不適於為緩起訴處分之理
    由，法院原則上應予尊重】，僅就檢察官之判斷有違背法令
    、事實認定有誤或其裁量有重大明顯瑕疵等事項為有限度之
    低密度審查。查，檢察官於本件聲請書載明「經本署評估後
    ，認被告不適宜為戒癮治療之緩起訴處分，有檢核表附卷可
    佐」等語，是本件經檢察官審酌個案情節後，向原審聲請裁
    定將被告送觀察、勒戒，難認有何違誤或裁量怠惰、濫用裁
    量權之情事，至為灼然。
(四)綜上所述，原審裁定准予檢察官之聲請，核無不合，本件抗
    告並無理由，應予駁回。
據上論結，應依刑事訴訟法第412條，裁定如主文。
中　　華　　民　　國　　110 　年　　12　　月　　23　　日
                  刑事第一庭    審判長法　官  楊清安
                                      法　官  蕭于哲
                                      法　官  陳顯榮
以上正本證明與原本無異。
不得再抗告。
　　　　　　　　　　　　　　　　　　　書記官  盧建元　　
中　　華　　民　　國　　110 　年　　12　　月　　23　　日